【裁判字號】    91,重上更(三),15
【裁判日期】    920121
【裁判案由】    貪污治罪條例等
【裁判全文】
臺灣高等法院刑事判決                        九十一年度重上更(三)字第一五號
    上  訴  人
    即  被  告  乙○○  男  民.
    選任辯護人  陳德義  律師
    上  訴  人
    即  被  告  甲○○  男  民.
    選任辯護人  吳玲華  律師
                謝維仁  律師
右上訴人，因貪污等案件，不服台灣桃園地方法院八十三年度訴字第一八五五號，中
華民國八十四年六月廿日第一審判決（起訴案號：台灣桃園地方法院檢察署八十三年
度偵字第六七五七號）提起上訴，經判決後由最高法院第三次發回更審，本院判決如
左：
    主  文
原判決關於乙○○，甲○○部分撤銷。
乙○○共同依據法令從事公務之人員，對於主管之事務直接圖利，處有期徒刑參年，
褫奪公權貳年。
甲○○共同依據法令從事公務之人員，對於主管之事務直接圖利，處有期徒刑貳年陸
月，褫奪公權貳年。
    事  實
一、乙○○為台灣省石門農田水利會（下稱水利會）會長，主管綜理全會業務，並負
    責指揮監督所屬員工及事業機構；甲○○為主計室主任，負責編製年度預、決算
    、審核會計憑證及資料統計等事務，吳文長（經原審判處有期徒刑一年，緩刑四
    年確定在案）、翁廷聲（經原審判處有期徒刑一年，緩刑四年確定）、曾德泉（
    經原審判處有期徒刑一年，緩刑四年確定）則分別為該會管理組組長、該組副管
    理師兼督導股股長、該組組員，負責該會水資源開發、調配、營運、灌溉地管理
    及水利設施維護、基層水利小組業務等事項，皆係依法令從事於公務之人員。緣
    於八十二年八月九日管理組組長吳文長主持該會八十三年度水利小組長自強活動
    研討會，議決辦理國外旅遊，調查各小組長意願後，由水利會統籌辦理，會後經
    請示乙○○，乙○○明知小組長自強活動預算有限，全會一百十名小組長自強活
    動費每人編列新台幣（以下同）八百元，總經費僅有八萬八千元，預算列於小組
    辦公費項下，不敷辦理國外旅遊所需，且員工自強活動費預算科目有不得流入之
    限制（參台灣省各農田水利會預算執行要點，參科目流用第十一條預算科目流用
    之限制第一款），然仍指示補助參加者每人一萬二千元，曾德泉乃於同年月十二
    日簽辦公文載明小組長國外旅遊自強活動，「經請示會長結果，本次自強活動費
    准每人補助壹萬貳仟元正，擬在八十三年度本組相關預算內調支。」等情，層經
    翁廷聲、吳文長，並由甲○○會簽後，由乙○○批准。旋由管理組擬稿，以水利
    會名義函該會各工作站，調查各小組長參加意願，而於函中載明：「參加者在本
    會預算相關經費項下核支壹萬貳仟元，不足額由八十三年度小組長辦公費勻支，
    再不足自行負擔」等語，經調查結果全體一百十名小組長中，共有如附表六所列
    之各工作站魏肇應等五十六位小組長願參加附表六所列時間，分赴大陸長江三峽
    、印尼、泰國等地之旅遊團，管理組翁廷聲乃接洽委由宏元旅行社負責人戴元梨
    ，榮興旅行社負責人劉貞順、康福旅行社中壢分公司副理李正陽分別承辦，管理
    組曾德泉並先後於八十二年九月廿一日、十月十四日向該會預借小組長出國週轉
    金六十四萬三千二百元，一百零四萬二千八百元，層經翁廷聲、吳文長，甲○○
    、乙○○核准，借出供支付旅遊經費。迨魏肇應等五十六位小組長旅遊完畢返國
    後，乙○○為沖銷上開預借款項，乃與甲○○、吳文長、翁廷聲、曾德泉共同基
  於直接圖利他人及公務員登載不實文書之犯意聯絡，分別利用其主管或監督之事
    務，由乙○○、甲○○商議後，推由吳文長依原簽，擬將該補助每人一萬二千元
    費用，在該組調查費項下，旅費預算中報銷，而吳文長、翁廷聲、曾德泉等人依
    乙○○指示，並分別通知各工作站轉知魏肇應等五十六位小組長，凡參加出國旅
    遊者均須填載出差旅費報告表廿張、俾申領補助款一萬二千元，並由水利會統一
    刻製出差事由為「加強灌溉管理」之橡皮章發交各工作站蓋用，由各工作站不知
    情之員工代填出差時日、地點及金額等項目，交予附表一所列不諳內情之小組長
    簽名或蓋章，偽報彼等於同年七月至十月間，在所屬灌溉區內出差六十日，每人
    每日支領膳雜費二百元，計一萬二千元（五十六位小組長總共六十七萬二千元）
    ，充作上述出國旅遊補助款，由各工作站彙整小組長出差旅費報告表層經曾德泉
    、翁廷聲、吳文長、甲○○、乙○○（由吳文長代為決行）等審核支領，而彼等
    雖明知該出差旅費報告表所載出差日期並無出差情事仍予審核准許，由知情之承
    辦人曾德泉將此不實之事項據以登載於職務上製作之台灣省農田水利會員工出差
    支付清冊上，層轉明知為不實之翁廷聲、吳文長、甲○○、乙○○審核、判行准
    予領取，於同年十二月廿七日完成手續，足以生損害於水利會農田灌溉管理之利
    益。管理組同時並統一報領該五十六位小組長八十三年度全年之辦公費及報紙費
    （註：小組長之辦公費及報紙費係預算中小組長應領費用，未出國之五十四位小
    組長嗣亦分別報領，此部分無圖利及公務員登載不實可言）一百零四萬四千元，
    二者合計一百七十一萬六千元，曾德泉旋將其中一百六十八萬六千元返還水利會
    ，清償前預支之週轉金，再將剩餘三萬元及預借支付旅費後剩餘週轉金，按五十
    六位出國小組長花費數額核算多退少補結算完畢。
二、案經檢舉由法務部調查局北區機動工作組（下簡稱調查站）移送台灣桃園地方法
    院檢察署檢察官偵查起訴。
    理  由
一、訊據上訴人即被告乙○○、甲○○均否認有右揭圖利及偽造文書之犯行。被告乙
    ○○辯稱：小組長雖係義務職，但仍可支領出差費，八十二年七月至十月間，天
    旱須加強灌溉管理，各小組長需天天出差，故每天發給二百元出差費，酬謝其辛
    勞，其係核實支給，若有審查不實之情事，亦係各工作站之缺失，絕非被告所能
    知悉，否則有違分層負責之精神，而小組長均有協助加強灌溉管理，即無偽報事
    ，被告未有圖利之意思或行為，且水利會長係由遴選小組遴選後核派，各小組長
    無權決定會長人選，不必對各小組長示好，無圖利之必要。另小組長既依規定報
    支加強灌溉管理費，就伊而言，即無不遵照規定執行預算可言云云。被告甲○○
    則辯稱：伊所審查出差費，僅審查記帳憑證之形式上是否真正，並不負責審查其
    實質是否真正，各小組長是否出差及可否領取出差費，委由各工作站調查，管理
    組審核通過，並非伊之權限，伊亦不知情，伊依法准予沖銷，實無圖利小組長及
    登載不實之可言，況出國之小組長中，陳萬章等多人已供稱有去灌溉區巡視，並
    非偽報出差，且加強灌溉管理費係在「調查費」、「小組辦公費」之預算內，並
    無流入之情形，伊依法准管理組借支或沖銷，並無不合，伊僅為主計主任，亦無
    圖利之動機云云。
二、本院經查：
（一）被告乙○○為水利會會長，綜理全會業務，並負責指揮監督所屬員工及事業機
      構；甲○○為主計室主任，負責編製年度預、決算、審核會計憑證及資料統計
      等事務，已判決確定之吳文長、翁廷聲、曾德泉則分別為該會管理組組長、該
      組副管理師兼督導股股長、該組組員，負責該會水資源開發、調配、營運、灌
      溉地管理及水利設施維護、基層水利小組業務等事項，此均為被告乙○○、甲
      ○○及共犯曾德泉、翁廷聲、吳文長所供承不諱，並有台灣省石門農田水利會
      組織章程在卷（證物外放）可稽，被告等自皆係依據法令從事公務之人員。
（二）水利會編列八十三年度預算中小組業務費明細表，小組辦公費項下４「小組自
      強活動每人800元×110人＝88,000元」，有該水利會水利小組業務會明細表可
      稽（見原審卷一第一百十二頁），又台灣省各農田水利會預算執行要點，參科
      目流用第十一條預算科目流用之限制第一款明定「事務費、工作站辦公費、員
      工自強活動費、編印費等及其他訂有一定比率編列各預算科目不得流入」（此
      參外放證物袋之該執行要點）。被告乙○○係水利會會長，甲○○係主計室主
      任，依其所負責執行之上開事務觀之，其對小組長自強活動費用每人僅有八百
      元預算，且員工自強活動費預算科目有不得流入之限制，當知之甚稔。
（三）吳文長於八十二年八月九日主持八十三年度小組長自強活動研討會，議決辦理
      國外旅遊，調查各小組長意願後由該會統籌辦理，此有卷附之八十三年度小組
      長自強活動研討會記錄足參（見原審卷一第一０二頁）。會後經請示被告乙○
      ○，乙○○明知小組長自強活動經費預算不足，仍指示補助參加者每人一萬二
      千元，曾德泉因而於同年月十二日簽辦公文，載明：「經請示會長結果，本次
      自強活動費准每人補助壹萬貳仟元正，擬在八十三年度本組相關預算內調支。
      」等情，層經翁廷聲、吳文長核轉甲○○會簽後，由乙○○批准，此經過除據
      吳文長、翁廷聲、曾德泉、甲○○等人於調查局訊問及檢察官偵訊時供明外，
      並有附於原審卷一第一０八頁之水利會公文簽註單可考，顯見彼等斯時為達成
      補助出國小組長每人一萬二千元之目的，已決定不遵照前揭規定執行預算。
（四）管理組旋擬稿以水利會發函各工作站調查小組長參加意願函中亦已載明：「參
      加者在本會預算相關經費項下核支壹萬貳仟元，不足額由八十三年度小組長辦
      公費勻支，再不足自行負擔。」等語，亦有該水利會八二、八、一三石農管字
      第四七三一號函各工作站暨檢附之八十三年度水利小組長聯席會議及自強活動
      （訓練）意願調查表、說明書、行程表等件可查（見原審卷一第一０四至一０
      六頁）。調查結果，全體小組長中有如附表六所列之魏肇應等五十六位願參加
      ，而如附表六所示之行程，翁廷聲乃接洽旅行社辦理，曾德泉則分二次，於同
      年九月廿一日、十月十四日預借週轉金六十四萬三千二百元、一百零四萬二千
      八百元，先行支付旅遊費用並完成旅遊行程，此事實亦經翁廷聲、曾德泉、旅
      行社負責人戴元梨、劉貞順、李正陽等人於偵查中供明，並有附於八十三年他
      字第一三五號卷第廿一頁之明細分類帳第廿七頁、第廿八頁曾德泉預借小組長
      自強活動（國外部分）支出憑証影本及外放証物宏元旅行社八十二年九月十四
      日大陸觀光團翁廷聲等十九人，同年十月四日泰國觀光旅遊團第一團黃金標等
      卅二人，同年十月十二日泰國觀光旅遊團第二團候永謀等廿七人，同年十月十
      四日泰團觀光旅遊團第三團翁廷聲等十七人之客戶基本資料影本各一份，榮興
      旅行社同年十月八日印尼觀光旅遊團第一團林漢記等卅二人，同年十月十七日
      印尼觀光旅遊團第二團黃坤來等廿人名冊影本各一份可考。
（五）上開小組長旅遊完畢返國後，乙○○為沖銷上開預借款項，乃與甲○○、吳文
      長、翁廷聲、曾德泉共同基於直接圖利他人及公務員登載不實文書之犯意連絡
      ，由被告二人商議後，乃推由吳文長依原簽，擬將該補助每人一萬二千元費用
      ，在該組調查費項下，旅費預算中報銷，而吳文長、翁廷聲、曾德泉等人依乙
      ○○指示，分別通知各工作站轉知魏肇應等五十六位小組長，凡參加出國旅遊
      者均須填載出差旅費報告表廿張、俾申領補助款一萬二千元，並由水利會統一
      刻製出差事由為「加強灌溉管理」之橡皮章發交各工作站蓋用，由各工作站不
      知情之員工代填出差時日、地點及金額等項目，交予附表一所列不諳內情之小
      組長簽名或蓋章，偽報彼等於同年七月至十月間，在所屬灌溉區內出差六十日
      ，每人每日支領膳雜費二百元，計一萬二千元（五十六位小組長總共六十七萬
      二千元），充作上述出國旅遊補助款，由各工作站彙整小組長出差旅費報告表
      層經曾德泉、翁廷聲、吳文長、甲○○、乙○○（由吳文長代為決行）等審核
      支領，而彼等雖明知該出差旅費報告表所載出差日期並無出差情事仍予審核准
      許，由知情之承辦人曾德泉將此不實之事項據以登載於職務上製作之台灣省農
      田水利會員工出差支付清冊上，層轉明知為不實之翁廷聲、吳文長、甲○○、
      乙○○審核、判行准予領取，於同年十二月廿七日完成手續，足以生損害於水
      利會農田灌溉管理之利益之事實，已據共犯翁廷聲在調查站供稱：「我原本建
      議製作統一名冊報銷，但主計主任甲○○則稱我的意見與規定不合，並表示須
      以出差旅費沖銷前述小組長出國旅費補助款，我即告訴水利會各站站長依出差
      之規定偽填水利會小組長出差旅費報告表，計從八十年七月至九月或十月，每
      名出國旅遊小組長申報六十日，每日支領膳雜費二百元，：經小組長簽章及經
      各站站長核定簽章後再送給我。呈報管理組組長吳文長、專員宋盛南（查此人
      不知情）、主計主任甲○○、總幹事翁林宏（查此人不知情）會章後，再由會
      長乙○○核定從調查費項下予以沖銷」（見偵他卷六第三一八頁）；於檢察官
      偵查中則供稱：「水利會先借周轉金，及他們一年的辦公、報紙費讓小組長出
      國，回國之後補助一萬二千元是填寫出差表申報請款沖銷」、「組長（即吳文
      長）告訴我說會長指示要從調查費項下加強管理費去動支。我告訴承辦的曾德
      泉，通知各工作站站長請小組長來申報」、「（出差事由都是統一刻好的章交
      各站蓋用？）是。小組長只簽名或蓋章」、「（主計室知道此方式申報補助款
      ？）是。知道。」、「（該段期間有實際出差？）沒有。是為申報出國補助款
      」等語（見偵他卷六第二八五頁反面、二八六頁），核與共犯吳文長於檢察官
      偵查中供稱：「水利會八十（一）、八十一（二）年都有辦出國旅遊。八十（
      一）年是辦公費支付，不足的自付。八十一（二）年多補助一萬二千元。由加
      強管理費支出，這是會長指示」、「（如何指示？）是出國前我請示他。他說
      從調查費項下加強管理費來支出，填寫出差表申報，我轉告承辦股股長翁廷聲
      及曾德泉辦理。我是依八二、八、十二簽去請示他相關預算從那一筆經費動支
      」、「（未出國的小組長）沒有領一萬二千元」、「會長說一萬二千元內可以
      動用」等語大致相符（見偵他卷六第二八三頁反面、二八四頁），並經共犯曾
      德泉於調查局訊問時供稱：「前述旅遊費用（會長事前指示補助每位出國小組
      長每人一萬二千元）由會長乙○○及主計主任甲○○等人商議妥定，由前述出
      差費及灌溉費項下支付．．。」、「：：至於前述經費之支應及課目係由會長
      、主計主任決定」（見偵他二卷第三三０頁反面、第三三三頁）；於檢察官偵
      查中則供稱：「（是否叫小組長填出差表來申報一萬二千元之費用？）是。主
      計室主任甲○○通知我的股長翁廷聲，再通知各工作站，如此辦理」等語屬實
      （見偵他卷二第三二五頁反面），此並有各該支付清冊六紙（見偵他卷二第三
      三五至三四○頁）在卷可考。即被告甲○○亦不諱言：「（申報出差表是為請
      領補助款一萬千元？）是，我知道」（見偵他卷六第二八七頁反面）；被告乙
      ○○在檢察官偵查中明白供稱：「（是你指示出國之小組長每人補助一萬二千
      元？）是，補助旅費一萬二千元」「（有去的才有補助？）是」等語（見偵他
      卷二第三六四頁反面）。再參諸證人即中壢工作站小組長吳餘光於調查局調查
      時供稱：伊未曾於八十二年七月至十月間為加強灌溉管理巡視而至灌區出差，
      所以填寫出差旅費報告表，是藉以報銷旅費補助款一萬二千元」、於檢察官質
      以：「八十三年三月五日你們會長乙○○有召集小組長要你們供稱確實曾在灌
      溉區出差？」時，亦證稱：「他是透過站長轉通知我們」等語（見偵他卷二第
      二七七、二八０頁），核與證人謝清順對於檢察官訊以：「八十三年三月五日
      你們會長乙○○有召集小組長要你們供稱確實曾在灌溉區出差？」一節，亦證
      稱：「有的」等語（見偵他卷五第一五三頁），足徵被告乙○○、甲○○確有
      上開圖利及登載不實之犯行。且彼等對於附表所示五十六位小組長未於出差旅
      費報告表所填載之出差起訖日期內出差，知之甚稔，並得知有人檢舉後，要求
      小組長配合串證，而上開報告表申報之出差旅費純為沖銷該次自強活動每人一
      萬二千元補助之用，全案由被告二人主導，情甚明顯。至其後管理組人員再為
      五十六位出國小組長報領辦公費、報紙費，一百零四萬四千元，並均於八十二
      年十二月廿七日完成手續，二者合計一百七十一萬六千元，再退還預借之一百
      六十八萬六千元後，將所剩款項結算，多退少補各出國小組長部分，則均有各
      該收支憑証及附於原審卷一第一百四十五頁等之退補計算表可稽。被告辯稱小
      組長有無出差由各工作站審核，伊等不知情云云，委屬飾卸諉責之詞，不足採
      信。而共犯曾德泉、翁廷聲、吳文長嗣後改稱被告對小組長有無出差並不知情
      云云，與前揭事證不符，亦顯係事後迴護之詞，尚難為憑。
（六）又該五十六名小組長並無如附表一至五出差旅費報告表所載出差起訖日期出差
      之事實，已據證人魏肇應等五十六名小組長於調查局及檢察官偵訊時供明在卷
（詳如附表一、二、三、四、五調查局及檢察官偵查供述），其中雖有部分小
      組長張上平等人陳稱曾有在小組工作範圍內外出巡水云云，然彼等外出巡水原
      未報支出差費，而此次統一報支出差費恰為原擬補助出國每人一萬二千元之數
      額，且於返國後始統一報領，顯然彼等報支出差費與巡水無關，此見之於證人
      吳餘光、謝清順前揭證稱乙○○曾轉知出國小組長串供稱有至灌溉區出差情事
      至灼，尚難憑此遽認部分小組長有於附表一至五所示出差起訖日期巡水，亦不
      能因其中有部分小組長供陳曾外出巡水即遽認彼等可在如附表一至五出差旅費
      報告表所載出差起訖日期報領該一萬二千元出差費。況其他未出國之五十四名
      小組長均未報支出差費，業經吳文長供明，益見該出差旅費報告表所載出差起
      訖日期所載出差事由內容不實。再參之證人即石門工作站管理員侯永謀於調查
      局調查時供稱：「前述補助款之報銷，係依翁廷聲以電話指示偽填小組長出差
      旅費報告表」（見偵他六卷第二０四頁）；證人即中壢站站長陳光北、過嶺站
      站長許應彩、楊梅站站長王朝昭、湖口站站長曾松勝亦分別證稱：轄下所屬小
      組長均沒有於上開期間赴灌溉區出差之事實（見偵查六卷第二三八、二四二、
      二四七頁）；另證人即過嶺站站長許應彩則供稱：其所轄十八位小組長平日之
      工作即是要負責所轄之灌溉工程、用水情形，這不算是出差等語（見偵查六卷
      第二五二頁），且上開證人陳光北、許應彩、呂芳雲、王朝昭、曾松勝於檢察
      官偵查中一致結證稱：小組長以前沒這樣報過，不是加強灌溉管理，一般只有
      出庭作證、到縣府或外縣市接受表揚才報出差費等語（見偵查六卷第二二五頁
      ），被告甲○○亦坦承：「（問：出差巡水之程序如何？）要填出差請示單，
      准了才出差，出差完後作清冊銷差」等語（見本院卷第二十四頁），而本件小
      組長所報上開期間出差，均未事先填寫出差請示單，則上開出差旅費報告表所
      載出差之情形確屬不實，並非各小組長不了解出差之意義。證人侯永謀、呂芳
      雲、陳光北、許應彩、王朝昭、曾松勝嗣後分別改稱：「因為當時天旱得厲害
      ，每天都要出差，每一小組長皆有去看水」、「小組長確實有出差，未浮報」
      云云，核與前揭事證不符，且所云如果屬實，則其他未出國之五十四位小組長
      何以無一人在上開出差旅費報告表所載出差起訖日期內申報出差？此顯與常情
    有違，足見彼等所證純屬事後迴護被告之詞至明，要非可信。再者，證人即小
      組長王阿立、黃政助、黃智仁、黃仁田、黃坤來、邱永東、魏肇應、張清財、
      劉永蓮、吳餘光、袁芳祿、王信明、曾福松、陳章萬、王興勤、謝清順、梁吉
      郎、陳欽增、楊勝盆、沈騰日等人在本院更一審時固均證稱：「確有去巡水」
      云云，微論其中王信明、陳欽增、陳章萬、吳餘光、王阿立、梁吉郎、謝清順
      、曾福松、邱永東、黃政助、袁芳祿、黃仁田、魏肇應、劉永蓮等人已在調查
      站或檢察官偵查中明白證稱無於出差旅費報告表所載日期出差，彼等事後改稱
      上情，亦與前揭事證不符，顯屬迴護之詞，無足憑信。從而，曾德泉、翁廷聲
      、吳文長、甲○○、乙○○等人係為達補助出國小組長每人一萬二千元目的，
      故為核准據以將此不實事項登載於前揭職務上所掌之公文書上，憑以發放，足
      以生損害於水利會農田灌溉管理之利益，彰彰明甚。被告辯稱：小組長均有協
      助加強灌溉管理，並無偽報出差之事，彼等未有圖利之意思、行為或動機云云
      ，均不足採。至台灣省石門農田水利會八十三年五月十六日石農管字第二八一
      一號函（見偵查六卷第三六四頁），係被告乙○○於案發後檢察官偵查中代表
      該會所發，所指依實際參與工作之小組長核發加強管理出差旅費一節，與前揭
      事證不符，尚難信實。至台灣省水利局八十三年五月十六日八三水政字第二八
      五０八號函（見偵查六卷第三六三頁）則係針對前函答覆略以：「水利會如有
      動員小組長協助加強管理工作，得核實發給出差旅費」等語，與本案出差旅費
      報告表所申報之出差費係專為沖銷出國補助款，並非核實發給出差旅費者，尚
      屬不同，自難資為被告有利之認定。再者，行政院農業委員會九十一年九月十
      七日農林字第０九一０一五二０七五號函（見本院卷第七十九至八十一頁）已
      明白指出須確實有出差，始可核支旅費，與本件未有實際出差之情形亦不相同
      。而該函雖稱「水利會工作站動員水利小組長加強灌溉管理巡水、看水，係屬
      出差，自可請領旅費，由工作站及管理組核章認定，送請主計單位依據預算科
      目登帳支付旅費，主計單位並無任何權限」云云，惟上述小組長並未實際出差
      ，本案出差旅費報告表所申報之出差費係專為沖銷出國補助款，並非核實發給
      出差旅費，已如前述，而主計單位對小組長是否出差固無認定之權，但本件被
      告甲○○既明知小組長並未出差，仍與被告乙○○商議由小組長填載出差旅費
      報告表，申請出差旅費，以沖銷上開補助款每人一萬二千元，待小組長提出出
      差旅費報告表時，即予核章通過，被告與乙○○間，自有犯意聯絡、行為分擔
      之共犯關係，尚難因主計單位對小組長是否出差及可否請領出差費無認定之權
      ，即為被告甲○○有利之認定。再者共犯吳文長於本院改稱乙○○係指示以實
      際出差旅費報銷云云（本院上訴一卷第三十三頁反面），與前揭事證不符，純
      係迴護之詞，無足為憑。
（七）綜上所述，本件事證均已明確，被告二人所辯核係卸責之詞，不足採信，彼等
      犯行均堪認定。又本案事證已明，被告於原審或本院前審猶聲請傳喚證人戴興
      炮、黃金操、曾松騰、江玲、孫瓊芳、翁廷協等人，核無必要。至農田水利會
      會長產生方式，依卷附行攻院農業委員會八十二年三月十八日八十二農林字第
      二一一二八七九Ａ號，公布之「農田水利會會長遴派辦法」（見本院上更一卷
      第一一二頁），可知係由省（市）主管機關分別成立農田水利會會長遴選小組
      辦理遴選，各水利會小組長並非該遴選小組成員，亦無權推舉遴選小組成員參
  與遴派作業。在會長之遴派過程中，亦無徵詢水利小組長意見之規定，此固有
      台灣省水利局八十四年十一月九日八四水政字第 Ｚ○○○○○○○○○號函可
      按（見本院上更一卷一一六頁）。然尚難因此即認被告乙○○無圖利小組長之
      犯意與犯行。又被告乙○○雖曾因實施非常灌溉節約用水，使水庫有限蓄水量
      得以做最有效之運用，配合救災得宜，經台灣省政府建設廳函請水利局辦理敘
      獎，並經敘獎在案，此固有台灣省石門水庫管理局八三、十一、二八石營字第
      四四五四號函、台灣省政府建設廳函及水利局敘獎令存卷可徵（見原審卷第九
      六頁至一○○頁），然仍礙本院上開認定，均併說明之。
三、查被告乙○○、甲○○分別身為水利會會長、主計室主任，對上揭預算執行當知
    之甚稔，詎竟挪用變更預算經費，利用統一偽報出差旅費充作出國補助款之方式
    圖利各小組長等人，顯悖上開預算執行要點之規定，核屬犯修正前貪污治罪條例
    第六條第一項第四款對於主管之事務直接圖利罪、刑法第二百十三條公務員登載
    不實罪，被告乙○○、甲○○與吳文長、翁廷聲、曾德泉等人間，就上開犯行互
    有犯意聯絡及行為分擔，均為共同正犯。又被告二人所犯上開二罪間，有方法結
    果之牽連犯關係，應依刑法第五十五條後段規定從一重之圖利罪處斷。查被告就
    上開文書經層轉由其核判，僅屬機關內部職務上之層轉行為而已，顯然與一般所
    謂行使必行為人持用該不實之文書而對於內容有所主張，方與行使罪名相當之情
    形有別。是公訴人認被告應成立行使公務員登載不實罪名，尚有誤會。惟此部分
    與起訴判罪之公務員登載不實罪，有實質上一罪關係，爰不另為無罪之諭知。又
    查貪污治罪條例第六條第一項第四款，於八十五年十月二十三日及九十一年十一
    月七日二度修正，並分別經總統公布在案，刑度上關於得併科罰金部分，由新台
    幣一百萬元以下提高為新台幣三千萬元以下，比較新舊法，以舊法有利被告，應
    適用行為時之舊法處斷。次查被告二人於本件犯行前未曾犯罪，有本院被告全國
    前案紀錄表在卷可稽，此次為補助水利小組長（義務職）辦理自強活動，短於思
    慮，致圖利他人，而罹重典，且被告二人一無所得，法重情輕，情堪憫恕，爰均
    依刑法第五十九條規定減輕其刑。
四、原審論處被告等罪刑，原非無見。惟查：（一）貪污治罪條例第六條第一項第四
    款，於八十五年十月二十三日、九十一年十一月七日二度修正，並經總統公布在
    案，刑度上關於得併科罰金部分，由新台幣一百萬元以下提高為新台幣三千萬元
    以下，自有新舊法比較問題，原審不及比較，自有未洽。（二）被告並未構成行
    使公務員登載不實罪，已如前述，原審認構成該罪，尚有誤會。（三）管理組於
    小組長返國後統一報支之小組辦公費、報紙費一百零四萬二千八百元部分並非偽
    報（詳後），原審認亦係偽報，同有未洽。（四）乙○○之堂兄翁廷，八德工
    作站站長呂芳雲、湖口工作站站長曾松勝、過嶺工作站站長許應彩、管理員侯永
    謀、中壢工作站站長陳光北、富岡工作站站長黃金操及翁廷聲，固均免費隨團出
    國旅遊，但此部分尚難認被告二人係圖利於各該人等（詳後），原審認此部分亦
    係圖利，亦有誤會。被告等上訴否認犯罪，固均無理由，惟原判決既有不當，仍
    應由本院就被告部分予以撤銷改判。爰審酌被告之動機、目的、手段、所生之危
    害及被告乙○○、甲○○任職會長、主計主任等職，不思黽勉從公，反利用其主
    管、監督之事務圖利他人，犯罪情節較重等一切情狀，量處如主文第二項、第三
    項所示之刑，並依修正前貪污治罪條例第十六條宣告褫奪公權，以示懲儆。至被
    告等圖利犯行，本身並無所得，爰不諭知追繳、沒收，而被告二人於偵查中及本
    院審理時亦未曾自白犯罪，均併此敘明。
五、公訴人起訴另以(一)管理組於小組長返國後統一報支之小組辦公費、報紙費一百零
    四萬二千八百元部分亦係偽報，同涉上開犯行。(二)如附表所示乙○○之堂兄翁廷
    ，八德工作站站長呂芳雲、湖口工作站站長曾松勝、過嶺工作站站長許應彩、
    管理員侯永謀、中壢工作站站長陳光北、富岡工作站站長黃金操及翁廷聲均如附
    表所示，免費隨團出國旅遊，被告二人亦已圖利於各該人等云云。然查：
（一）水利會於八十三年度管理組小組辦公費項下編有二百卅七萬六千元預算含小組
      每月辦公費及報紙費（見原審卷一第一百十二頁之水利會八十三年度小組業務
      會明細表）。依此，小組長自數有權報支該費用。而未出國之五十四位小組長
      事後亦均已報支該年度之辦公費及報紙費（見原審卷一第一二０至一三四頁之
      支出傳票、印領清冊等）。是參加出國之五十六位小組長報支該年度之辦公費
      、報紙費，此乃係彼等應領取之款項並未違法，且前揭調查小組長意願公文中
      已表明：「．．．不足額由八十三年度小組長辦公費勻支．．。」等語，顯然
      係徵洵小組長同意將渠等可領取之辦公費用等供支出旅遊費用，因而管理組事
      後為出國小組長統一報支辦公費、報紙費一百零四萬二千八百元並無不實。況
      事後結算各小組長出國花費多寡後，已多退少補，將有餘額部分退還各小組長
      ，益見該部分確無不實。
（二）翁廷、呂芳雲、曾松勝、許應彩、侯永謀、陳光北、黃金操、翁廷聲等人免
      費隨團出國，有關是否付費問題，雖翁廷、侯永謀、曾松勝等曾供承付費予
      旅行社云云，然與旅行社提供之客戶基本資料卡記載彼等並未付費資料不符，
      及旅行社負責人戴元梨等所供不符，是付費之說雖不足採，惟按本件小組長出
      國旅遊自強活動係由管理組翁廷聲負責接洽旅行社辦理，被告乙○○、甲○○
      並未參與，而據戴元梨於偵訊時供稱，是翁廷聲向伊要求五個免費名額等語，
      另許應彩、黃金操等人亦均表示係翁廷聲告訴伊免費等語，足見使翁廷等八
      人免費隨團出國旅遊係由翁廷聲分別與旅行社及翁廷等接洽，並無事証顯示
      係被告乙○○或甲○○指示彼等如此辦理，再參照一般旅遊慣例凡參加達一定
      名額以上團體均有提供免費名額優惠，翁廷聲因辦理五十六位小組長出國旅遊
      ，向旅行社爭取得若干免費名額，優待多位水利會工作站站長等參加，尚難遽
      認此部分有圖利不法意圖。
（三）綜上所述，公訴人所指被告乙○○、甲○○此部分偽造文書、圖利犯行，均無
      積極證據足資證明，原應諭知無罪，惟公訴人係以此部分與有罪部分有牽連犯
      裁判上一罪關係起訴，爰此部分亦不另為無罪之諭知。
據上論斷，應依刑事訴訟法第三百六十九條第一項前段、第三百六十四條、第二百九
十九條第一項前段，修正前貪污治罪條例第二條前段（八十一年七月十七日修正公佈
）、第六條第一項第四款、第十六條、刑法第二條第一項但書、第十一條前段、第二
十八條、第二百十三條、第五十五條、第五十九條、第三十七條第二項，判決如主文
。
本案經檢察官張秋雲到庭執行職務。
中      華      民      國    九十二    年      一      月    二十一    日
                              臺灣高等法院刑事第四庭
                                  審判長法  官  蔡  永  昌
                                        法  官  陳  榮  和
                                        法  官  徐  昌  錦
右正本證明與原本無異。
如不服本判決應於收受送達後十日內向本院提出上訴書狀，其未敘述上訴之理由者並
得於提起上訴後十日內向本院補提理由書（均須按他造當事人之人數附繕本）。
                                        書記官  吳  金  來
中      華      民      國    九十二    年      一      月    二十七    日
附表一 ：（八十三年他字第一三五號卷二）
小組長  出差起訖  報告表張數（頁碼）調查站供述（頁碼） 檢察官   （頁碼）
姓名    日期                                           偵查供述
王信明 82、07、01至  二十 第83至    未  出  差  第82頁 未 出 差    第80頁
       82、10、30止         102頁
巫新坤 82、07、01至  二十   第107至 未  出  差  第106  未 出 差  第104頁
       82、10、26止         126頁               頁
陳欽增 82、07、01至  二十   第132至 未  出  差  第130  未 出 差  第127頁
       82、10、29止         151頁               頁反面
林保千 82、07、01至  二十一 第156至 未  出  差  第159   填好出差 第152頁
       82、09、24止         176頁               頁反面  報表蓋章 反面
                                                        而已
莊訓逢 82、07、02至  二十 第187至 未  出  差  第180   未 出 差  第177頁
       82、10、28止         201頁               頁反面            反面
陳章萬 82、07、02至  二十   第206至 未  出  差  第204至 出差表時  第203頁
       82、10、28止         225頁               205頁   間不是去
                                                        巡視時間
宋洪任 82、07、03至  二十   第231至 未  出  差  第230   出差表時   第226頁
       82、11、03止         249頁               頁      間沒出差   反面
周炳崑 82、07、02至  二十   第254至 未  出  差  第253   有去巡水 第251頁
       82、09、29止         273頁               頁      時間不定
吳餘光 82、07、01至  二十   第281至 未  出  差  第280   未出差   第274頁
       82、10、25止         300頁               頁               反面
李清通 82、07、01至  二十   第304至 未  出  差  第303至 未出差   同   右
       82、10、31止         323頁               304頁
附表二：（八十三年他字第一三五號卷三）
小組長 出 差 起 訖 報告表張數（頁碼）調查站供述（頁碼） 檢 察 官 （頁碼）
姓名   日       期                                      偵查供述
林漢記 82、07、02至  二十     第5至   未 出 差  第4頁   出差單已  第2頁
       82、10、28止           23頁                      填好僅簽
                                                        名蓋章
                                                        常去巡水
                                                        未報出差
王阿立 82、07、01至  二十     第26至  未 出 差  第25頁  同   右  同 右
       82、10、31止           45頁
黃坤來 82、07、01至  二十     第48至  未 出 差  第47頁  同   右  同 右
       82、10、30止           67頁
王興勤 82、07、02至  二十     第72至  有至灌溉   第71頁 同   右  第69頁
       82、10、30止           91頁    區巡視不   反面
                                      知是否出
                                      差
張清財 82、07、01至  二十     第94    未 出 差   第93頁 同   右  第69頁
       82、10、31止           至113頁
盧朝陽 82、07、01至  二十     第116至 未 出 差   第115頁 未出差  第69頁
       82、09、28止           136頁
許應淼 82、07、04至  二十     第147至  約一星期  第140頁 有去巡視 第138頁
       82、10、29止           161頁    巡水一至  反面    未報出差
                                       二次
陳金煥 82、07、03至  二十     第164至  未出差。  第163頁 同    右 第138頁
       82、09、23止           183頁    在缺水時  反面
                                       期不定期
                                       去巡視
王土欽 82、07、01至  二十     第186至  曾至灌區  第185頁 同    右 第138頁
       82、09、26止           205頁    巡視      反面
梁吉郎 82、07、01至  二十     第210至  未出差    第209頁 出差表已 第207頁
       82、10、05止           220頁                      填好待蓋
                                                         章
                                                         有外出巡
                                                         視
鄭玟慶 82、07、01至  二十     第232至  偶而至灌  第231頁 同    右 同  右
       82、10、28止        251頁    區巡視    反面
傅俊端 82、07、01至  二十     第255至  未 出 差  第253頁 同    右 同  右
       82、10、30止           274頁              反面
卓聖利 82、07、01至  二十     第279至  未 出 差  第278頁 同    右 第276頁
       82、10、26止           298頁
范姜新 82、07、01至  二十     第301至  出差表已  第300頁 同    右 同  右
       82、10、29止           320頁    填妥蓋章  反面
鄧咼山 82、07、01至  二十     第324至  至灌區巡  第323頁 同    右 同  右
       82、09、22止           343頁    視為義務
                                       性質無出
                                       差問題
附表三：（八十三年他字第一三五號卷四）
小組長 出 差 起 訖   報告表（頁碼）調查站供述 （頁碼）檢 察 官 （頁碼）
姓  名 日       期   張  數                           偵查供述
宋清本 82、07、01至  二十   第6至  偶而有過，  第5頁  未 出 差   第2頁
       82、10、29止         25頁   大部分沒有                    反 面
邱永車 82、07、01至  二十   第28至 未  出  差  第27頁 同    右  同 右
       82、10、31止         47頁
黃啟助 82、07、01至  二十   第50至 未  出  差  第49頁 同    右   同 右
       82、10、31止         69頁
袁芳祿 82、07、02至  二十   第74至 未  出  差  第73頁 出差去僅   第71頁
       82、10、26止         93頁                      簽名經常
                                                      有去巡水
許欽川 82、07、01至  二十   第96至 未  出  差  第95頁 同    右    第71頁
       82、10、29止         115頁              反面
劉家春 82、07、02至  二十   第118  有巡視未出  第117  同    右    第71頁
       82、09、28止         至137  差          頁
                            頁
黃仁田 82、07、01至  二十   第142  未  出  差  第141   常去巡水   第139
       82、10、31止         至161              頁      未申請出   頁反面
                            頁                         差費
黃標程 82、07、01至  二十   第165  尋常性工作          同    右   第139
       82、10、29止         至184  ，無所謂出                     頁反面
     頁     差
邱鳳源 82、07、01至  二十   第187  未  出  差  第186   同    右   第139
       82、10、31止         至206              頁                 頁反面
                            頁
溫福明 82、07、01至  二十   第211  記 不 清 楚 第210  有去巡水    第228
       82、10、26止         至230              頁     ，未申請    頁
                            頁                        出差
徐勝田 82、07、01至  二十一 第233  未  出  差  第232  同    右    第228
       82、10、30止         至253                頁               頁
                            頁
彭義祿 82、07、01至  二十一 第256  偶有過，大  第255  同    右    第228
       82、09、25止         至276  部分沒有    頁反面             頁
                            頁
田錦騰 82、07、01至  二十   第279  未  出  差  第278  同    右    第228
       82、09、22止         至298              頁                 頁
                            頁
附表四：（八十三年他字第一三五號卷五）
小組長 出 差 起 訖  報告表 （頁碼） 調查站供述（頁碼）檢 察 官 （頁碼）
姓 名  日       期  張  數                             偵查供述
呂朝和 82、07、01至  二十   第5頁至  未出差     第4頁  只有巡視  第1頁
       82、10、31止         24頁                       溝渠      反面
陳耀貴 82、07、01至  二十   第30頁至 常去灌區   第28頁 偶而去，  第25頁
       82、10、29止         49頁     解決水源   反面   不識字，  反面
                                                       不知出差
                                                       表內容
沈勝日 82、07、01至  二十   第56至   會去巡水   第54頁 去灌區完全 第51頁
       82、10、30止         75頁     不算出差   反面   是義務性   反面
詹益乾 82、07、11至  二十   第80至   未出差     第79頁 只是填表
       82、11、03止         99頁
何啟杏 82、07、01至  二十一 第105至  放水偶而   第104  水利會有  第100頁
       82、09、24止         125頁    會去，但   頁     放水就去  反面
                                     無六十天
黃智仁 82、07、01至  二十  第131至   有巡視，   第130  每月至灌  第127頁
       82、10、31止        150頁     不頻繁     頁     區二至四  反面
                                                       次。
謝清順 82、07、02至  二十   第161至  未出差     第160  有去巡視  第152頁
       82、10、27止         180頁               頁     次數不記  反面
                                                       得
曾福松 82、07、06至  二十   第183至  未出差     第182  出差報表  第154頁
       82、10、27止         202頁               頁     地點沒有  反面
                                                       去，是
                                                       東勢填空
                                                       白
黃枝標 82、07、01至  二十   第206至  偶而有去   第204  放水時去  第156頁
       82、10、29止         225頁    灌區，但   頁反面 報告表日  反面
                                     無如出差          期有時有
                                     表所載時          去，有時
                                     日出差。          沒去。
附表五：（八十三年他字第一三五號卷六）
小組長 出 差 起 訖  報告表 （頁碼）  調查站供述 （頁碼）檢 察 官  （頁碼）
姓名   日       期  張  數                              偵查供述
呂娘枝 82、07、01至  二十   第6頁至  未 出  差   第5頁  常去巡視   第3 頁
       82、10、31止         25頁                 反面   未報過差
                                                        費，第一
                                                        次這樣報
陳上平 82、07、01至  二十一 第29頁至 未 出  差   第27頁 同   右    同  右
       82、09、24止         49頁
徐代雙 82、07、02至  二十   第52頁至 未 出  差   第51頁 同   右    同  右
       82、09、29止         71頁
魏肇應 82、07、02至  二十   第76頁至 未 出  差   第75頁 同   右    第73頁
       82、10、31止         95頁
劉永蓮 82、07、01至  二十   第98頁至 未 出  差   第97頁 同    右   第73頁
       82、10、29止         117頁
劉明雄 82、07、02至  二十   第121頁  未 出  差   第119  同    右   第73頁
       82、10、30止         至140頁              頁
翁仁山 82、07、01至  二十   第143頁  未 出  差   第142  同    右   第73頁
       82、10、11止         至162頁              頁
江樹木 82、07、01至  二十    第260頁 有至灌區    第256  該時間沒   第258
       82、10、29止          至279頁 未報出差    頁     出差，有   頁反面
                                                        去巡視
附錄：本判決論罪科刑法條全文
修正前貪污治罪條例第六條
有下列行為之一者，處五年以上有期徒刑，得併科新台幣一百萬元以下罰
金：
一  意圖得利，抑留不發職務上應發之財物者。
二  募集款項或徵用土地、財物，從中舞弊者。
三  竊取或侵占職務上持有之非公用私有器材、財物者。
四  對於主管或監督之事務，直接或間接圖利者。
五  對於非主管或監督之事務，利用職權機會或身分圖利者
    。
前項之未遂犯罪之。


司法院資訊處製作；財團法人民間司法改革基金會備份。
